【裁判字號】    99,交聲,2115
【裁判日期】    991012
【裁判案由】    交管條例聲異
【裁判全文】
臺灣板橋地方法院交通事件裁定        99年度交聲字第2115號
原處分機關  臺北市交通事件裁決所
異  議  人
即受處分人  甲○○
上列異議人即受處分人因違反道路交通管理處罰條例案件，不服
臺北市交通事件裁決所於民國99年6 月15日所為之處分（原處分
案號：北市裁催字第裁22-AEW773561號），聲明異議，本院裁定
      如下：
    主  文
原處分撤銷。
甲○○汽車駕駛人，駕駛汽車經測試檢定酒精濃度超過規定標準
，應吊扣普通重型機器腳踏車駕駛執照拾貳個月及接受道路交通
安全講習。
    理  由
一、原處分意旨略以：異議人即受處分人（下稱異議人）甲○○
    於民國97年6 月15日17時55分許，騎乘車牌號碼LJ3-222 號
    重型機車，行經臺北市○○街20號前時，因有「汽車駕駛人
    ，駕駛汽車經測試檢定，酒精濃度超過規定標準（呼氣酒精
    濃度測定值達每公升0.66毫克）」之違規事實，經臺北市政
    府警察局大同分局寧夏路派出所警員製單舉發。異議人同一
    酒後駕車之行為，因同時涉犯刑法第185 條之3 之公共危險
    罪，業經臺灣士林地方法院檢察署檢察官於97年7 月11日以
    97年度偵字第8430號緩起訴處分確定。嗣原處分機關即臺北
    市交通事件裁決所（下稱原處分機關）於上開緩起訴處分期
    間屆滿後，於99年6 月15日依道路交通管理處罰條例第35條
    第1 項第1 款之規定，以北市裁催字第裁22-AEW773561號裁
    決書裁處其罰鍰新臺幣（下同）52,500元，吊扣駕駛執照12
    個月，並施以道路交通安全講習等語。
二、異議意旨略以：伊有關酒後駕車之公共危險罪部分前經臺灣
    士林地方法院檢察署檢察官為緩起訴處分，期間1 年，並於
    緩起訴確定後，已向檢察官指定之公益團體提供45小時之義
    務勞務，而緩起訴處分期滿未經撤銷，今原處分機關裁處吊
    扣駕照之部分伊無異議，惟就罰鍰52,500元之部分，伊無力
    繳納，且基於行政罰法第26條一事不二罰之規定，爰請求撤
    銷原處分之罰鍰等語。
三、按汽車駕駛人飲用酒類後其吐氣所含酒精濃度超過每公升
    0.25毫克以上者，不得駕車，道路交通安全規則第114 條第
    2 款定有明文；又按汽車駕駛人，駕駛汽車經測試檢定酒精
    濃度超過規定標準者，處15,000元以上60,000元以下罰鍰，
    並當場移置保管該汽車及吊扣其駕駛執照1 年，道路交通管
    理處罰條例第35條第1 項定有明文；又按汽車駕駛人有第35
    條第1 項規定之情形，應接受道路交通安全講習，同條例第
    24條第1 項第2 款亦定有明文。
四、經查：
  (一)本件異議人甲○○對於其於97年6 月15日17時55分許，在臺
    北市○○街20號前騎乘LJ3-222 號重型機車，因酒精濃度超
    過規定標準，經警製單舉發之違規事實並不爭執，復有臺北
    縣政府警察局舉發違反道路交通管理事件通知單影本1 份在
    卷可稽，是其酒後駕車之違規事實，堪以認定。惟異議人同
    一酒後駕車之行為，因同時犯刑法第185 條之3 之公共危險
    罪，業經臺灣士林地方法院檢察署檢察官於97年7 月11日以
    97年度偵字第8430號為緩起訴處分，緩起訴期間為1 年，並
    緩起訴處分確定後9 個月內，向指定之團體提供45小時之義
    務勞務，且經臺灣高等法院檢察署於97年7 月29日以97年度
    上職議字第8311號處分書駁回再議而確定，而異議人於97年
    9 月12日履行完畢上揭義務勞務45小時，並於98年7 月28日
    緩起訴處分期滿等情，有前開緩起訴處分書、臺灣高等法院
    檢察署處分書及臺灣高等法院被告前案紀錄表各1 份在卷可
    參。又異議人具狀聲明異議亦不否認有上揭酒後駕車之行為
    ，是異議人酒後超過規定標準駕駛動力交通工具而為警查獲
    之事實，堪以認定。
  (二)按94年2 月5 日公布，於95年2 月5 日施行之行政罰法第26
    條規定：「一行為同時觸犯刑事法律及違反行政法上義務規
    定者，依刑事法律處罰之。但其行為應處以其他種類行政罰
    或得沒入之物而未經法院宣告沒收者，亦得裁處之。前項行
    為如經不起訴處分或為無罪、免訴、不受理、不付審理之裁
    判確定者，得依違反行政法上義務規定裁處之。」究其立法
    目的，一行為同時觸犯刑事法律及違反行政法上義務規定時
    ，由於刑罰與行政罰同屬對不法行為之制裁，而刑罰之懲罰
    作用較強，故依刑事法律處罰，即足資警惕時，實無一事二
    罰再處行政罰之必要；且刑事法律處罰，由法院依法定程序
    為之，較符合正當法律秩序，應予優先適用，但罰鍰以外之
    沒入或其他種類行政罰，因兼具維護公共秩序之作用，為達
    行政目的，行政機關仍得併予裁處。
  (三)次按犯刑事法律之犯罪行為，除得經檢察官之起訴，並由法
    院審理後，為有罪科刑、無罪、免訴、不受理、不付審理之
    裁判外，如檢察官認該行為所涉為死刑、無期徒刑或最輕本
    刑3 年以上有期徒刑以外之罪，於參酌刑法第57條所列事項
    及公共利益之維護，認以緩起訴為適當者，得定1 年以上3
    年以下之緩起訴期間為緩起訴處分，刑事訴訟法第253 條之
    1 定有明文。就緩起訴之要件而言，緩起訴基本上係認被告
    有犯罪嫌疑，而暫緩起訴，並得依同法第253 條之2 第1 項
    課被告予一定之負擔或指示，此與不起訴處分係因犯罪嫌疑
    不足或其他原因，且不得附條件或負擔，顯有不同。復按緩
    起訴期間內，有下列情形之一者，檢察官得依職權或依告訴
    人之聲請撤銷原處分，繼續偵查或起訴：一、於期間內故意
    更犯有期徒刑以上刑之罪，經檢察官提起公訴者。二、緩起
    訴前，因故意犯他罪，而在緩起訴期間內受有期徒刑以上刑
    之宣告者。三、違背第253 條之2 第1 項各款之應遵守或履
    行事項者，刑事訴訟法第253 條之3 第1 項定有明文。準此
    觀之，經檢察官為「緩起訴」處分者，於「緩起訴」之猶豫
    期間內，最終是否會被檢察官提起公訴，猶懸而未定，亦即
    「緩起訴」處分於猶豫期間內尚未具有實質之確定力，檢察
    官於緩起訴期間內，可對被告為繼續觀察，如被告顯無反省
    警惕之情或根本欠缺反省警惕之能力，檢察官仍得依職權或
    依告訴人之聲請，將被告「緩起訴」處分撤銷，並依法追訴
    ，亦即在緩起訴處分之猶豫期間內，刑事訴追程序仍未終局
    確定，此與不起訴處分確定後，刑事訴追程序終結，檢察官
    原則上不得就同一行為再行起訴之法律效果迥異。是依上開
    行政罰法第26條規定，於應受行政罰之行為如經不起訴處分
    或為無罪、免訴、不受理、不付審理之裁判確定者，始得依
    違反行政法上義務規定裁處之，固未包括「緩起訴」處分在
    內，而「緩起訴」處分之最終使被告免於刑事訴追之效果與
    「不起訴」處分之效果相同，惟「緩起訴」處分，被告另需
    於一定期間內遵守或履行刑事訴訟法第253 條之2 各款所規
    定之金錢給付、勞務給付及處遇措施等事項，顯難與「不起
    訴」處分等同視之，且因涉及被告之人身自由及財產的拘束
    ，產生未經裁判即終局處理案件之實質效果，自應考慮被告
    之意願。是以，提供義務勞務，雖非刑法所定「刑罰」之種
    類，但性質上應屬實質制裁，已對被告權利產生影響。故檢
    察官對被告所為附履行條件之緩起訴處分，實已產生實質刑
    罰之效果。況本於對被告不利益之規定不得任意擴張解釋之
    原則，行政罰法第26條第2 項所謂「不起訴處分確定」之規
    定自不應任意擴張包括「緩起訴處分」。從而，經檢察官為
    附履行條件緩起訴處分之違法行為，如同時違反行政法上義
    務之規定，因已有刑事處罰，此時行政機關若另行為行政裁
    罰，無異一罪二罰，因此參酌行政罰法第26條之立法意旨，
    違反行政法上義務之行為，若同時亦經檢察官另為附履行條
    件之緩起訴處分時，行政機關應不得就同一行為，再為與刑
    罰相類之罰鍰處分（臺灣高等法院97年度交抗字第752 號、
    97年度交抗字第1768號、98年度交抗字第2209號、98年度交
    抗字第2342號裁定意旨參照）。準此，汽車駕駛人之酒後駕
    車行為，經測試檢定酒精濃度超過規定標準時，其既違反道
    路交通管理處罰條例第35條第1 項第1 款所定之行政法上義
    務，同時又觸犯刑法第185 條之3 公共危險罪之刑事法律，
    則道路交通主管處罰機關依上開行政罰法第26條第1 項但書
    規定，得對異議人處以其他種類行政罰之情形外，關於罰鍰
    部分，應依行政罰法第26條及道路交通管理處罰條例第10條
    規定，移送地方法院檢察署處理。於移送後，除有行政罰法
    第26條第2 項所定不起訴處分等事由或法律另有規定，得依
    違反行政法上義務規定另行裁處者外，即不得再依道路交通
    管理處罰條例第35條第1 項第1 款或第3 項規定，裁處受處
    分人罰鍰之行政罰。
  (四)查本件異議人酒後超過規定標準而駕駛動力交通工具之行為
    ，同時涉犯道路交通管理處罰條例第35條第3 項、第1 項規
    定及刑法第185 條之3 之公共危險罪，其中刑事部分，業經
    臺灣士林地方法院檢察署檢察官為緩起訴處分確定，異議人
    並已依檢察官指示之向指定之團體提供45小時之義務勞務，
    且緩起訴處分期間期滿未經撤銷等情，有如前述。是揆諸前
    揭說明，異議人所受緩起訴處分附加提供義務勞務之履行條
    件，固非刑法所定刑罰之種類，但已影響異議人之自由權益
    ，具有實質刑罰之效果，自可該當行政罰法第26條第1 項「
    依刑事法律」之刑事處分規定。從而就異議人違反行政法上
    義務之行為，既同時經檢察官考量異議人所犯情節程度、犯
    罪後態度等情狀，而為附履行條件之緩起訴處分，原處分機
    關自不應就同一行為，再為與刑罰相類之罰鍰處分。
五、綜上所述，異議人於前揭時、地酒後駕車之違規行為，經原
    處分關裁處罰鍰52,500元，因異議人業經緩起訴處分確定而
    期滿未經撤銷，並已履行緩起訴處分附加提供義務勞務之履
    行條件，於此範圍內原處分機關所為處置與前揭行政罰法第
    26條第1 項明文所示之「一事不二罰」規定有違，即非允當
    ；至於裁處吊扣異議人駕駛執照（漏予敘明為普通重型機車
    ）12個月及施以道路交通安全講習之部分，則與行政罰法第
    26條第1 項但書規定相符，並無違誤，惟因本件酒後駕車乃
    單一違規行為，原處分機關所為之處分應視為一整體而無從
    予以割裂，故仍應由本院撤銷原處分，並自為裁罰如主文所
    示（臺灣高等法院暨所屬法院98年法律座談會第23號提案研
    討意見參照）。
六、至原處分機關援引交通部95年7 月17日交路字第0950006986
    號函釋，認「緩起訴乃附帶條件的不起訴處分，亦即是不起
    訴的一種」，而認應維持原裁處罰鍰之處分云云。惟按法官
    依據法律獨立審判，憲法第80條定有明文；且各機關依其職
    掌就有關法規為釋示之行政命令，法官於審判案件時，固可
    予以引用，但仍得依據法律，表示適當之不同見解，並不受
    其拘束，司法院大法官會議解釋釋字第216 號解釋意旨可資
    參照。是原處分機關所提前開函釋，既與本院前揭見解不同
    ，本院自不受其拘束，附此敘明。
據上論斷，應依道路交通管理處罰條例第87條第2 項，道路交通
案件處理辦法第20條，裁定如主文。
中    華    民    國    99    年    10    月    12    日
                    交通法庭  法  官  陳海寧
以上正本證明與原本無異。
如不服本裁定應於送達後5日內向本院提出抗告狀。
                              書記官  馮得弟
中    華    民    國    99    年    10    月    12    日

司法院資訊處製作；財團法人民間司法改革基金會備份。
